【裁判字號】    95,台上,4489
【裁判日期】    950811
【裁判案由】    違反銀行法等罪
【裁判全文】
最高法院刑事判決            九十五年度台上字第四四八九號
    上  訴  人  甲○○○
                          號
    選任辯護人  繆    璁律師
                蕭 維 德律師
    上  訴  人  乙 ○ ○
    選任辯護人  劉 棕 欣律師
    上  訴  人  丙 ○ ○
    選任辯護人  劉 棕 欣律師
                黃 育 勳律師
上列上訴人等因違反銀行法等罪案件，不服台灣高等法院中華民
國九十四年一月二十六日第二審判決（九十三年度金上重訴字第
一號，起訴案號：台灣台北地方法院檢察署九○年度偵字第一五
○三四號、第一五○三五號、第一九五七五號），提起上訴，本
院判決如下：
    主  文
原判決關於甲○○○、乙○○、丙○○部分撤銷，發回台灣高等
法院。
    理  由
本件原判決撤銷第一審關於上訴人甲○○○、乙○○、丙○○部
分之科刑判決，改判依牽連犯關係，從一重論處甲○○○、乙○
○共同法人之行為負責人違反除法律另有規定者外，非銀行不得
經營收受存款業務之規定罪刑；論處丙○○共同連續意圖為自己
不法之所有，而侵占對於業務上所持有之物罪刑，固非無見。
惟查：(一)審理事實之法院，對於案內與認定事實、適用法律、罪
名成立與否或於公平正義之維護或對被告之利益有重大關係之一
切證據，除認為不必要者外，均應詳為調查，然後基於調查所得
之心證以為判斷之基礎；茍與認定事實、適用法律有重要關係，
或於公平正義之維護或對被告之利益，有重大關係之事項，在客
觀上認為應行調查之證據，又非不易調查或不能調查，而未依法
加以調查，或證據雖已調查而其內容尚未明瞭者，即與未經調查
無異，如遽行判決，即屬刑事訴訟法第三百七十九條第十款所稱
之當然違背法令。又銀行法所稱收受存款，指向不特定多數人收
受款項或吸收資金，並約定返還本金或給付相當或高於本金之行
為；而以借款、收受投資、使加入為股東或其他名義，向多數人
或不特定之人收受款項或吸收資金，而約定或給付與本金顯不相
當之紅利、利息、股息或其他報酬者，以收受存款論，為民國七
十八年七月增訂之銀行法第五條之一、第二十九條之一所明定。
本件原判決認定：陳炳林（已死亡）、陳謙吉（通緝中）、甲○
○○等人對不特定之多數人，許以日利率萬分之三之利息，以匯
豐證券股份有限公司（下稱匯豐證券公司）名義，與如原判決附
表二所示在匯豐證券公司設立帳戶進行買賣之客戶王孝貞等三十
三人約定，代為保管前開客戶交割帳戶（均設於第一銀行敦化分
行）之存摺、印章，於客戶不動支資金之期間，將帳戶內資金借
予匯豐證券公司。其方式均透過獨立之「管理部(一)」（即陳謙吉
等人之丙種墊款業務部門、內帳部門）職員運作，即在前開存摺
、印章於客戶交付予陳謙吉或「管理部(一)」職員，表示將帳戶內
資金借予匯豐證券公司後，將該業務上所持有存摺內之存款提出
，並存入陳謙吉私人丙種墊款帳戶，而予侵占入己，挪以支應陳
謙吉等人之丙種墊款、利息負擔及其他負債之用。陳謙吉等人以
「帳上存款」方式吸收資金，在乙○○擔任「管理部(一)」副理期
間，有時並指示管理部(一)職員符玉珠、陳心淳將客戶存款，記入
陳謙吉等人之私人帳簿，科目即為「帳上存款」，前開存摺、印
章則由乙○○保管。則陳炳林、陳謙吉、甲○○○等人依此方式
收受、業務侵占之款項，經合計達新台幣（下同）四億六千三百
三十六萬一千四百三十五元等情。因認上訴人等所為係向不特定
多數人收受款項云云。惟原判決附表二所示王孝貞等三十三人，
既係在匯豐證券公司設立帳戶進行買賣之客戶，能否謂係不特定
之多數人，抑係特定之人，原判決並未詳予調查審認，根究明白
，已有違誤。另原判決附表三所載：編號一「大陸貨櫃」、編號
二之一「王總」、編號三「蔡董事長」、編號六「盧先生」、編
號十「甘太太」、編號十一「徐太太」等部分，究係何人，原判
決亦未詳予調查，並說明所憑之證據及認定之理由，有證據調查
未盡及判決不備理由之違背法令。(二)按判決所載理由矛盾者，其
判決當然違背法令，刑事訴訟法第三百七十九條第十四款定有明
文。原判決事實欄記載：乙○○自七十七年五月間起進入匯豐證
券公司工作，八十年間起轉至該公司財務部任職，八十六年五月
一日升任財務部副理，直接受陳謙吉指揮，專門負責處理陳謙吉
等人交待之私人帳務與資金調度。於理由九不另諭知無罪部分之
（二）並說明公訴意旨略以：乙○○自七十七年、八十年、八十
一年間起，為支應同案被告陳謙吉等人墊款資金缺口，用「錢條
」及「帳上存款」方式，向不特定多數人收受款項、吸收資金後
，加以侵占；暨用「應付票據」及其他擔保方式（提供股票及基
金）對外向特定私人及向銀行借款後，加以侵占，暨挪用匯豐證
券公司自有資金，加以侵占，涉犯刑法第三百三十六條第二項業
務侵占罪；惟查乙○○自八十六年五月一日始升任財務部副理，
直接受陳謙吉指揮，專門負責處理陳謙吉等人交待之私人帳務與
資金調度；此外，復查無積極證據足證乙○○於前揭八十六年五
月一日前，即已參與上開不法犯行，故此部分犯罪尚屬不能證明
等情。然於事實欄卻又認定：陳炳林、陳謙吉、甲○○○、乙○
○等四人，為獲取資金以填補陳謙吉等私人財務鉅額虧損，挹注
資金缺口，至遲於七十年間，即以匯豐證券公司名義，以「錢條
」、「帳上存款」之方式，向不特定多數人收受款項、吸收資金
，或以「應付票據」及其他擔保方式對外向私人借款，吸收資金
。又共同意圖為自己不法之所有，將上開業務上所持有匯豐證券
公司之款項，以易持有為所有之意，而予侵占入己云云；及認定
陳炳林、陳謙吉與上訴人等共五人，於：八十一年十一月九日起
向第一銀行敦化分行，八十一年十一月間起至次年五月間向台新
銀行城東分行，八十三年十二月間向富邦銀行中山分行，八十三
年九月間向大眾銀行儲蓄部等四家銀行，陸續共貸得十八億五千
萬元，共同將此業務上所持有匯豐證券公司之款項，以易持有為
所有之意，而予侵占入己云云；關於乙○○業務侵占犯罪時間之
認定，顯有判決所載理由矛盾之當然違背法令。(三)刑法上所謂侵
占罪，以被侵占之物先有法律或契約上之原因在其持有中者為限
，否則不能成立侵占罪。又侵占罪係即成犯，以意圖為自己或第
三人不法之所有，而擅自處分自己持有之他人所有物，即變更持
有之意為不法所有之意，為其構成要件。依原判決認定之事實：
陳炳林、陳謙吉、甲○○○、乙○○等四人，為獲取資金以填補
陳謙吉等私人財務鉅額虧損，挹注資金缺口，至遲於七十年間，
即以匯豐證券公司名義，以「錢條」、「帳上存款」之方式，向
不特定多數人收受款項、吸收資金，或以「應付票據」及其他擔
保方式對外向私人借款，吸收資金。又共同意圖為自己不法之所
有，將上開業務上所持有匯豐證券公司之款項，以易持有為所有
之意，而予侵占入己；及陳炳林、陳謙吉、上訴人等人為挹注資
金，以利於陳謙吉等運作私人丙種墊款業務，竟共同意圖為自己
不法之所有之概括犯意聯絡，陸續向上述四家銀行共貸得十八億
五千萬元，共同將此業務上所持有匯豐證券公司之款項，以易持
有為所有之意，而予侵占入己等各情。如果無訛，則上訴人等於
以「錢條」、「帳上存款」或「應付票據」向多數人收受款項、
對外向私人借款及吸收資金，及向銀行貸款當時，究有無不法所
有之意圖，與刑法侵占罪之構成要件是否相符，非無再審究之餘
地。原判決此部分認定之事實與其所持之法律見解，非無可議。
(四)刑法第二百十九條規定：偽造之印章，不問屬於犯人與否，沒
收之。係採義務沒收主義，凡偽造之印章，不論是否屬於犯人所
有，亦不論有無搜獲扣案，如不能證明其已滅失時，均應依法宣
告沒收。經查：丙○○於九十年七月二日法務部調查局台北市調
查處調查人員詢問時，即供稱：陳謙吉找人偽刻銀行（第一銀行
敦化分行、台新銀行城東分行）印鑑章後交給我保管使用，直至
九十年三月，我發覺匯豐證券會出問題，因此便主動將該批偽刻
之印鑑章全部毀棄等語（見他字第二八七七號偵查卷第七頁），
於第一審並為相同之陳述（見第一審卷五第二四八頁）。所述是
否屬實，則上開偽造之印章是否尚存在或已滅失，如確已滅失，
能否再諭知沒收。原審就此並未詳予調查審認，逕諭知將上開印
章沒收，難認無違誤。以上或為上訴意旨所指摘，或為本院得依
職權調查之事項，應認原判決關於甲○○○、乙○○、丙○○部
分有撤銷發回更審之原因。至原判決不另諭知無罪部分，基於審
判不可分原則，併予發回。
據上論結，應依刑事訴訟法第三百九十七條、第四百零一條，判
決如主文。
中    華    民    國  九十五  年    八    月   十一   日
                      最高法院刑事第十庭
                          審判長法官  洪  清  江
                                法官  石  木  欽
                                法官  林  勤  純
                                法官  陳  晴  教
                                法官  魏  新  和
      本件正本證明與原本無異
                                      書  記  官
中    華    民    國  九十五  年    八    月  二十二  日
                                                      Ｋ


司法院資訊處製作；財團法人民間司法改革基金會備份。
